臺灣高等法院臺南分院民事判決　94年度上字第30號
　　上　訴　人　丁○○
　　　　　　　　戊○○
　　共　　　同
　　訴訟代理人　林崑地　律師
　　被 上 訴人　甲○○○○○.
　　訴訟代理人　李家鳳　律師
　　被 上 訴人　丙○○
　　　　　　　　己○○
上列當事人間請求拆屋還地事件，上訴人對於中華民國九十三年
十二月十三日臺灣嘉義地方法院第一審判決（九十二年度重訴字
第九十號）提起上訴，並為訴之追加，經本院於九十四年八月九
日言詞辯論終結後，判決如下：
      主      文
上訴及追加之訴均駁回。
原判決主文第一項更正為：「被上訴人李伸、丙○○應將坐落
嘉義市○○段○○段三之十四、之十五地號土地上，如本判決附
圖所示，其中三之十四地號面積０．００四五公頃土地、三之十
五地號面積０．００三七公頃土地交付上訴人丁○○。」。
第二審訴訟費用（含追加之訴訴訟費用）由上訴人負擔。
追加之訴假執行之聲請駁回。
      事實及理由
一、本件被上訴人丙○○、己○○經合法通知無正當理由不到場
    ，核無民事訴訟法第三百八十六條各款所列情形，准依上訴
    人聲請，由其一造辯論而為判決。
二、按在第二審所為訴之變更、追加，若係請求之基礎事實同一
    者，雖未經他造同意，亦得為之，此觀諸民事訴訟法第四百
    四十六條第一項、第二百五十五條第一項第二款規定自明；
    本件上訴人於原審起訴，其先位之訴本於物上請求權，聲明
    ：(一)被上訴人等應將坐落嘉義市○○段○○段三之十四地號
    、建、面積０．００四五公頃、同小段三之十五地號、建、
    面積０．００三七公頃等二筆土地上建物，即門牌號碼嘉義
    市○○路七五五號鐵骨造房屋遷讓交還被上訴人戊○○，(二)
    願供擔保請准宣告假執行；第一預備之訴本於物上請求權，
    聲明：(一)被上訴人己○○應將坐落嘉義市○○段○○段三之
    十四地號、建、面積０．００四五公頃、同小段三之十五地
    號、建、面積０．００三七公頃等二筆土地上建物，即門牌
    號碼嘉義市○○路七五五號鐵骨造房屋遷出，被上訴人李
    伸、丙○○應將上開房屋拆除，將該土地交還上訴人戊○○
    ，(二)願供擔保請准宣告假執行；第二預備之訴則本於物上請
    求權及買賣之法律關係，聲明：(一)被上訴人己○○應將坐落
    嘉義市○○段○○段三之十四地號、建、面積０．００四五
    公頃、同小段三之十五地號、建、面積０．００三七公頃等
    二筆土地上建物，即門牌號碼嘉義市○○路七五五號鐵骨造
    房屋遷讓交還被上訴人李伸、丙○○後，被上訴人李伸
    、丙○○應將系爭土地及房屋交付上訴人丁○○，(二)願供擔
    保請准宣告假執行。嗣原審判決後，上訴人就其不利部分，
    提起上訴到院後，於本院言詞辯論終結前，撤回先位聲明之
    上訴（本審卷四五頁），並基於同一基礎事實，就第二預
    備之訴部分，另再本於物之瑕疵擔保責任，追加聲明請求：
    【被上訴人李伸、丙○○應將上開土地上之鐵骨造房屋拆
    除】，雖被上訴人不同意上開追加部分，揆諸上開說明，仍
    無不合，應予准許，核先敘明。
三、上訴人主張：坐落嘉義市○○段○○段三之十四地號、地目
    建、面積０．００四五公頃、同小段三之十五地號、地目建
    、面積０．００三八公頃等二筆土地，暨其地上原有未辦保
    存登記建物即門牌號碼嘉義市○○路七五五號房屋，原係訴
    外人李水金、李黃攜所有，於民國七十九年十一月十日出賣
    予上訴人丁○○，雙方約定不動產過戶後，出賣人得予二年
    內以同一價格買回，逾期即交予買受人掌管；其後系爭土地
    經上訴人丁○○指定而於七十九年十一月二十六日移轉所有
    權登記予上訴人戊○○名下，房屋部分則辦理納稅人名義變
    更為上訴人戊○○。嗣訴外人李水金、李黃攜並未於二年期
    限內行使買回權，而於八十一年十一月十日將系爭土地及房
    屋交予買受人丁○○，因出賣人李水金要求，上訴人同意將
    系爭土地上之房屋不定期出借李水金使用。又上開未辦保存
    登記房屋其後因道路拓寬而拆除，由訴外人李水金於原地重
    建如本判決附圖所示鐵骨造未辦保存登記房屋（下稱系爭房
    屋）一棟，並出租予被上訴人己○○占有使用。訴外人李黃
    攜、李水金已分別於九十一年九月十六日、十月二十六日死
    亡，除被上訴人李伸、丙○○二人繼承外，其餘法定繼承
    人均已拋棄繼承，訴外人李水金、李黃攜之權利義務，自應
    由被上訴人李伸、丙○○等二人共同繼承。另上訴人丁○
    ○已終止上開房屋之使用借貸契約，被上訴人等並無正當權
    源，占有系爭土地，自應負拆屋交地責任。為此，於原審第
    一預備之訴，本於土地之物上請求權，聲明：(一)被上訴人己
    ○○應將坐落嘉義市○○段○○段三之十四地號、建、面積
    ０．００四五公頃、同小段三之十五地號、建、面積０．０
    ０三七公頃等二筆土地上建物，即門牌號碼嘉義市○○路七
    五五號鐵骨造房屋遷出，被上訴人李伸、丙○○應將上開
    房屋拆除，將該土地交還上訴人戊○○，(二)願供擔保請准宣
    告假執行；第二預備之訴則本於物上請求權及買賣之法律關
    係，聲明：(一)被上訴人己○○應將坐落嘉義市○○段○○段
    三之十四地號、建、面積０．００四五公頃、同小段三之十
    五地號、建、面積０．００三七公頃等二筆土地（下稱系爭
    土地）上建物，即門牌號碼嘉義市○○路七五五號鐵骨造房
    屋遷讓交還被上訴人李伸、丙○○後，被上訴人李伸、
    丙○○應將系爭土地及房屋交付上訴人丁○○，(二)願供擔保
    請准宣告假執行。嗣原審判決後，經上訴人提起上訴到院，
    就第二預備之訴，另主張本於買賣契約物之瑕疵擔保責任，
    追加請求【被上訴人李伸、丙○○應將系爭土地上之鐵骨
    造房屋拆除】，而於本審第一預備之訴聲明：(一)原判決廢棄
    。(二)被上訴人己○○應自坐落嘉義市○○段○○段三之十四
    地號、建、面積０．００四五公頃、同小段三之十五地號、
    建、面積０．００三七公頃等土地上建物，即門牌嘉義市○
    ○路七五五號鐵骨造房屋遷出，被上訴人李伸、丙○○應
    將上開房屋拆除，將土地交還上訴人戊○○。(三)願供擔保請
    准宣告假執行。第二預備之訴則聲明：(一)原判決關於上訴人
    等敗訴部分廢棄。(二)被上訴人己○○應將坐落嘉義市○○段
    ○○段三之十四地號、建、面積０．００四五公頃、同小段
    三之十五地號、建、面積０．００三七公頃等土地上建物，
    即門牌嘉義市○○路七五五號鐵骨造房屋遷讓交還被上訴人
    李伸、丙○○後，被上訴人李伸、丙○○應將上開土地
    上之鐵骨造房屋拆除，將土地交付上訴人丁○○。(二)願供擔
    保請准宣告假執行等語（原審判決被上訴人李伸、丙○○
    應將如本判決附圖所示土地丈成果圖上之土地交付上訴人丁
    ○○後，未據被上訴人李伸、丙○○二人聲明不服，至於
    上訴人先位之訴亦經上訴人撤回上訴，此二部分均不在本院
    審理範圍）。
四、被上訴人李伸、丙○○則以：系爭買賣之真意僅係以移轉
    不動產所有權方式，作為被上訴人丙○○向訴外人即上訴人
    戊○○之兄林柏青借款之擔保，並無買賣土地、房屋所有權
    之真意，是以雙方訂約後，僅將系爭土地所有權移轉登記予
    上訴人戊○○名下，至於土地及房屋仍由訴外人李水金、李
    黃攜使用收益；且縱認系爭買賣契約有效，上訴人亦尚未給
    付買賣價金。嗣原有房屋於八十一年間因道路拓寬拆除後，
    訴外人李水金另於原地重建，並出租予被上訴人己○○，系
    爭土地及房屋既未交付，被上訴人即非無權占有，上訴人請
    求被上訴人等拆屋還地，於法無據等情詞，資為抗辯；被上
    訴人己○○則抗辯：伊雖曾向訴外人李水金承租而占有使用
    系爭房屋，惟業於九十三年四月十六日搬離，已無占有等語
    。被上訴人李伸、己○○於本審乃聲明：上訴駁回。
五、兩造不爭執之事項：
（一）坐落嘉義市○○段○○段三之十四地號、地目建、面積０
      ．００四五公頃、同小段三之十五地號、地目建、面積０
      ．００三八公頃等二筆土地，暨其地上原有未辦保存登記
      建物，門牌號碼嘉義市○○路七五五號房屋，原係訴外人
      李水金、李黃攜所有，於七十九年十一月十日與上訴人訂
      立買賣契約，雙方約定不動產過戶後，出賣人得予二年內
      以同一價格買回，逾期即交予買受人掌管；其後系爭土地
      經上訴人丁○○指定而於七十九年十一月二十六日移轉所
      有權登記予上訴人戊○○名下，房屋部分則辦理納稅人名
      義變更為上訴人戊○○。
（二）上開土地、房屋於買賣契約訂立後，並未實際點交房屋、
      土地；且約定之二年買回期限業已屆滿。
（三）系爭買賣契約訂立時之未辦保存登記房屋，其後已因道路
      拓寬而拆除，而由訴外人李水金於原地重建如本判決附圖
      所示鐵骨造未辦保存登記房屋一棟（房屋占用三之十四地
      號土地面積為０．００四五公頃，占用三之十五地號土地
      面積僅０．００三七公頃，並未全部蓋滿），並出租予被
      上訴人己○○占有使用。
（四）訴外人李黃攜、李水金分別於九十一年九月十六日、十月
      二十六日死亡，除被上訴人李伸、丙○○二人繼承外，
      其餘法定繼承人均已拋棄繼承。
（五）上開事實除據上訴人於原審提出而為被上訴人所不爭之土
      地登記謄本、買賣契約書、繼承系統表、訴外人李黃攜、
      李水金除戶戶籍謄本、繼承人戶籍謄本、存證信函、台灣
      嘉義地方法院函、房屋租賃契約書、房屋稅繳款書、嘉義
      市政府八十二年七月二十七日八二府工建字第三九０四五
      號函等件為證外（原審卷一二頁至三四頁、四八頁至五一
      頁、一五二頁、一五五頁），並經原審會同嘉義市地政事
      務所派員勘測現場明確，有勘驗筆錄、嘉義市地政事務所
      九十三年五月十日，以嘉地二字第０九三０００五四九九
      號函附土地複丈成果圖在卷可參（原審卷一三一頁至一三
      四頁），且為到場兩造所不爭，均堪信實。
六、上訴人另主張系爭土地業已登記為上訴人戊○○所有，原有
    房屋並已變更房屋稅納稅義務人為上訴人戊○○，系爭土地
    原經上訴人丁○○借予訴外人李水金使用之使用借貸契約，
    並經上訴人丁○○依法終止，被上訴人等並無正當權源占有
    系爭土地，核係無權占有云云，則為被上訴人等否認，並以
    上情置辯；是本件首應審究者，厥為系爭買賣契約是否有效
    ？上訴人丁○○是否尚未給付買賣價金？被上訴人李伸、
    丙○○占有系爭土地是否無正當權源？被上訴人己○○應否
    負遷讓房屋義務？被上訴人李伸、丙○○是否因負物之瑕
    疵擔保責任，而應拆除如本判決附圖所示之系爭鐵骨造房屋
    ？
七、按除別有規定外，確定之終局判決就經裁判之訴訟標的，有
    既判力，民事訴訟法第四百條第一項定有明文；又所謂既判
    力不僅關於其言詞辯論終結前所提出之攻擊防禦方法有之，
    即其當時得提出而未提出之攻擊防禦方法亦有之。當事人所
    提前後二訴，雖所持理由與前容有不同，然此項理由，乃於
    前案得提出而未提出者，即仍應受前案既判力之拘束，不容
    更為起訴（最高法院五十一年台上字第六六五號判例參照）
    ；查：被上訴人李伸前曾以上訴人丁○○、戊○○二人為
    對造，並訴訟告知丙○○（丙○○未具狀聲明參加訴訟），
    提起確認買賣關係不存在等之訴，其先位之訴請求確認丁○
    ○與訴外人李水金、李黃攜間就系爭房地之買賣關係不存在
    ，戊○○應移轉系爭房地之所有權登記予李伸、丙○○；
    備位之訴則請求丁○○應給付李伸、丙○○系爭買賣價金
    一千一百六十四萬元之本息。經原審法院另案以九十二年重
    訴字第三八號受理後，以上訴人丁○○已悉數付清系爭不動
    產買賣之所有價金為由，判決駁回被上訴人李伸之先位及
    備位之訴，被上訴人李伸不服判決提起上訴後，因未繳納
    上訴裁判費，再經裁判駁回上訴而告確定等情，有本院依職
    權調閱上開民事歷審卷宗在卷可參。是本件被上訴人李伸
    與上訴人二人間就系爭買賣契約之法律關係存否，既經另案
    判決確定，被上訴人李伸、丙○○於本件訴訟中，猶抗辯
    系爭買賣契約無效，縱使買賣契約有效，上訴人亦未給付買
    賣價金云云，核均係前案訴訟得提出之攻擊防禦方法，揆諸
    上開說明，即應受前案既判力之拘束至明，被上訴人李伸
    、丙○○上開抗辯即為無理由。系爭房地買賣契約既然有效
    ，且買受人丁○○已給付全部買賣價金，原出賣人李水金、
    李黃攜並已死亡，被上訴人李伸、丙○○係其等繼承人，
    則上訴人丁○○本於系爭有效之房地買賣契約及繼承之法律
    關係，提起第二預備之訴，就請求「被上訴人李伸、丙○
    ○二人應將坐落嘉義市○○段○○段三之十四、之十五地號
    土地上，如本判決附圖所示，其中三之十四地號面積０．０
    ０四五公頃土地、三之十五地號面積０．００三七公頃土地
    交付上訴人丁○○」部分，即無不合，應予准許。
八、再按買賣標的物之利益及危險，自交付時起，均由買受人承
    受負擔，民法第三百七十三條前段定有明文；是以不動產買
    賣契約成立後，其收益權之歸屬，依民法第三百七十三條規
    定，應以標的物已否交付為斷，與是否已辦理所有權移轉登
    記無涉。出賣人固負有交付出賣之不動產與買受人之義務，
    但在未交付前，其繼續占有買賣標的，僅屬債務不履行，尚
    難指為無權占有，不因其所有權移轉登記已完成而有異（最
    高法院四十年台上字第一二００號判例、八十四年度台上字
    第三００一號判決要旨參照）；查：
（一）系爭買賣契約成立當時之土地及未辦保存登記之房屋，雖
      已分別移轉土地所有權，及辦理變更房屋稅納稅義務人予
      上訴人戊○○，惟出賣人李水金、李黃攜自訂立買賣契約
      後，始終未將買賣標的物之土地、房屋交付買受人即上訴
      人丁○○，或其指定登記之人戊○○者，為上訴人所自認
      ，雖上訴人另舉證人乙○○於本院之證述，抗辯：訴外人
      李水金、李黃攜於八十一年十一月十日將系爭土地及房屋
      交予買受人丁○○，因出賣人李水金要求，上訴人同意將
      系爭土地上之房屋不定期出借李水金使用云云；惟證人乙
      ○○於本院受命法官九十四年四月二十八日行準備程序時
      到場固供證：「李水金有向丁○○借用拆除前買賣的房屋
      ，丁○○有同意」等語，惟其另供證：「是在丁○○的家
      講的，沒有說要借用多久，在當時買賣房地時，曾聽丁○
      ○講過」等語（本審卷一一一頁），是證人係自上訴人
      丁○○聽聞得來，並非其親自見聞，其證述是否與事實契
      合，已難盡信，參以上訴人二人亦不爭執系爭土地及原有
      未辦保存登記房屋於買賣契約成立時，並未立即移轉占有
      予上訴人之事實，及系爭買賣契約並約定出賣人有於二年
      內以原價買回之權利，則契約當事人尚且知曉應以書面契
      約訂明買賣雙方之權利義務事項，對於買回權期限屆滿後
      ，苟確有移轉系爭房地占有之事實，按諸常情豈有不另定
      使用借貸或房地點交之書面憑證之理？本件上訴人並未提
      出其他足資證明買賣契約雙方有何移轉房地占有之憑證，
      僅以證人乙○○事後聽聞之證述，逕認訴外人李水金、李
      黃攜已將系爭房地交付上訴人丁○○占有，雙方並另定使
      用借貸契約，同意交訴外人李水金不定期限借貸使用云云
      ，尚屬率斷，而不足採。
（二）系爭買賣標的物房地既未經出賣人移轉占有予買受人即上
      訴人丁○○，房地之使用收益權仍屬出賣人享有，訴外人
      李水金、李黃攜死亡後，被上訴人李伸、丙○○二人繼
      受取得占有，揆諸上開說明，難認無占有之正當權源，上
      訴人主張被上訴人李伸、丙○○二人為無權占有云云，
      即屬無據。
（三）至於被上訴人己○○雖曾向訴外人李水金承租而占有使用
      訴外人李水金重建如本判決附圖所示之鐵骨造未辦保存登
      記房屋，惟業於九十三年四月十六日搬離，已無占有乙情
      ，除據被上訴人己○○自陳外，且為被上訴人李伸、丙
      ○○所是認，上訴人就此則陳稱：被上訴人己○○是否已
      搬遷，並不確定等語（本審卷四七頁），核係不爭執之
      意，則被上訴人己○○既未占有系爭房地，上訴人主張其
      係無權占有上訴人戊○○所有系爭土地云云，亦有未合；
      上訴人戊○○本於物上請求權，就第一預備之訴及第二預
      備之訴，請求被上訴人己○○應遷讓房屋予被上訴人李
      伸、丙○○二人者，均為無理由。
九、末按出賣人因買賣之物有瑕疵，而應負擔保責任者，參諸民
    法第三百五十九條、第三百六十條規定，僅賦予相對人即買
    受人得行使解除契約、減少價金，或債務不履行損害賠償之
    請求權而已；是出賣人所負法定物之瑕疵擔保責任，僅有債
    權效力之請求權而已，至就請求拆除房屋之事實上處分，非
    具有物權效力之物上請求權則不得為之。本件系爭土地上因
    有訴外人李水金重建如本判決附圖所示之鐵骨造房屋，不論
    上訴人丁○○得否主張為系爭買賣標的物土地之瑕疵，充其
    量僅得行使解除契約、減少價金或債務不履行損害賠償之請
    求權而已，乃其未此之為，於本審就第二預備之訴，追加請
    求「被上訴人李伸、丙○○應將系爭土地上如原判決附圖
    所示建物拆除」云云，即屬不應准許。
十、綜上，上訴人第一預備之訴本於物上請求權，求為判命：被
    上訴人己○○應自系爭土地暨其地上之系爭房屋遷出；被上
    訴人李伸、丙○○應將系爭房屋拆除，將該土地交還上訴
    人戊○○，及第二預備之訴本於物上請求權及買賣契約之法
    律關係，求為判命：被上訴人己○○應將系爭土地暨其地上
    之系爭房屋遷讓交還被上訴人李伸、丙○○後，被上訴人
    李伸、丙○○應將系爭土地及系爭房屋交付上訴人丁○○
    者（原審判決被上訴人李伸、丙○○應將如本判決附圖所
    示土地丈成果圖上之土地交付上訴人丁○○後，未據被上訴
    人李伸、丙○○二人聲明不服，至於上訴人先位之訴亦經
    上訴人撤回上訴），其中就第二預備之訴中，請求「被上訴
    人李伸、丙○○二人應將坐落嘉義市○○段○○段三之十
    四、之十五地號土地上，如本判決附圖所示，其中三之十四
    地號面積０．００四五公頃土地、三之十五地號面積０．０
    ０三七公頃土地交付上訴人丁○○」範圍內，於法尚無不合
    ，應予准許；至超過上開部分之請求，均非有據，應予駁回
    。就上開不應准許部分，原審為上訴人敗訴判決及駁回其假
    執行之聲請，並無不合，上訴意旨指摘原判決不當，求予廢
    棄改判，非有理由，上訴人於上訴後，就第二預備之訴另追
    加本於物之瑕疵擔保責任，請求：【被上訴人李伸、丙○
    ○應將上開土地上之鐵骨造房屋拆除】者，亦為無理由，應
    予駁回，又此部分假執行之聲請亦因之失所依附，而應併予
    駁回。至於原判決主文第一項所示事項，因欠缺土地坐落位
    置及面積明細，有欠明確，惟不影響於訴訟標的物之同一性
    ，爰併就原判決主文第一項補充更正如本判決主文第二項所
    示。
十一、本件事證已臻明確，兩造其餘攻擊方法，不影響本件判決結
    果，爰不一一論述，併此敘明。
十二、據上論結，本件上訴及追加之訴均為無理由，依民事訴訟法
    第四百四十九條第一項、第七十八條、第八十五條第一項前
    段、第四百六十三條、第三百八十五條第一項前段，判決如
    主文。
中　　華　　民　　國　　94　　年　　8　　月　　 23　　日
                  民事第二庭    審判長法　官  吳  志  誠
                                      法　官  李  素  靖
                                      法　官  李  文  賢
上為正本係照原本作成。
如對本判決上訴，須於判決送達後二十日內向本院提出上訴狀；
未表明上訴理由者，應於上訴後二十日內向本院提出理由書。
中　　華　　民　　國　　94　　年　　8　　月　　 24　　日
                                      書記官　劉  清  洪
                                                      J
